【裁判字號】    90,訴,2220
【裁判日期】    901221
【裁判案由】    損害賠償
【裁判全文】
臺灣臺北地方法院民事判決  九十年度訴字第二二二○號
    原      告  癸○○
    被      告  甲○○
                辛○○
                己○○
                乙○○
                丁○○
                丙○○
                戊○○
                庚○○
                子○○
                壬○○
右當事人間請求損害賠償事件，本院判決如左：
    主    文
原告之訴及假執行之聲請均駁回。
訴訟費用由原告負擔。
    事    實
甲、原告方面：
一、聲明：
（一）被告應連帶給付原告新台幣（下同）一百二十萬元及自起訴狀繕本送達之翌日
      起至清償日止，按年利率百分之五計算之利息。
（二）願供擔保請准宣告假執行。
二、陳述：
（一）原告及訴外人高春吉前經祭祀公業高佛成派下員推選為該公業之管理人，詎被
      告甲○○、辛○○、己○○、乙○○，及丁○○、丙○○、戊○○、庚○○、
        子○○、壬○○之被繼承人高金龍等人竟虛構事實誣指原告及高春吉二人非
      祭祀公業高佛成創立人之派下子孫，卻圖謀該公業之財產把持公業，向鈞院提
      起七十八年度訴字第四三六七號確認派下權不存在之訴，暨向鈞院聲請七十九
      年度全字第七六四號假處分裁定，禁止原告以祭祀公業高佛成派下員身分行使
      權利及不得以該公業管理人名義對內行使管理人職權，對外代表為任何行為。
      並另以原告偽造祭祀公業高佛成規約書，冒充派下員向文山區公所申請報備派
      下員及管理人身分，以便取得祭祀公業之財產，而向鈞院提起八十二年度訴字
      第二九六○號確認證書真偽之訴。嗣上開確認派下權不存在之訴及確認證書真
      偽之訴先後經最高法院八十三年度台上字第四一號民事判決及九十年度台上字
      第四六號民事判決駁回被告上訴確定在案。
（二）原告為祭祀公業高佛成之派下員，平日備受親族敬重及信任，方獲得推舉選任
      為公業之管理人，今被告人竟以「原告非祭祀公業派下員」、「圖謀公業財產
      把持公業」、「偽造規約書」等不實事項，利用本院聲請假處分裁定及提起前
      開訴訟，侵害原告之名譽及妨害原告行使祭祀公業高佛成管理人身分之權利，
      造成公業派下員及親族誤以為原告有被告所指涉之上揭不法情事，故其虛構事
      實侵害原告名譽之行為，造成原告非財產上莫大損害，故依民法第一百八十四
      條、第一百九十五條規定訴請判命賠償被告精神上之損害如聲明所示之金額。
（三）憲法第十六條固保障人民有訴訟之權，惟此係人民對國家公法上主觀公權利，
      並對訴訟救濟制度課予國家機關賦予充分正當之程序保障，就人民間私法上權
      利義務關係，並非謂被告得虛構事實，利用訴訟制度侵害他人，故被告得否以
      原告未具祭祀公業高佛成管理人身分提起確認訴訟與被告是否虛構事實利用司
      法制度侵害原告，殊屬二事，被告另檢呈訴外人高春吉損害賠償事件之鈞院九
      十年度訴字第一八四八號民事判決理由，謂其聲請假處分並提起民事訴訟係行
      使憲法上訴訟權利，無侵權行為故意或過失云云，為不足採。
（四）被告虛構事實，並連續利用訴訟或非訟制度不法侵害原告名譽之行為，其侵權
      行為時效之起算，依最高法院八十六年度台上字第一七九八號、八十五年度台
      上字第一九二七及二九二三號判決要旨，就原告部分，最高法院九十年度台上
      字第四六號民事判決於九十年一月三十一日確定，而本件起訴日期為九十年五
      月八日，尚未逾民法第一百九十七條規定之二年時效。另高金龍於八十六年八
      月二十六日死亡，被告丁○○、丙○○、戊○○、庚○○、子○○、壬○○等
      六人為其繼承人，依法渠等自包括承繼被繼承人之權利義務及法律關係。高金
      龍與其他共同被告以不實事項故意侵害原告之名譽及妨害原告行使祭祀公業高
      佛成管理人身分之權利，渠等對原告應負共同侵權行為之損害賠償責任，且非
      專屬於高金龍一人，其繼承人即被告丁○○等六人所繼承高金龍之損害賠償債
      務，與民法第一百九十五條第二項規定之非財產上損害賠償請求權不得讓與或
      繼承，不可混為一談。
三、證據：提出本院七十八年度訴字第四三六七號民事判決書影本一份、七十九年度
    全字第七六四號民事裁定書影本一份、八十二年度訴字第二九六○號民事判決書
    影本一份、台灣高等法院七十九年度家上字第一號民事判決書影本一份、台灣高
    等法院八十七年度重上字第二○號判決書影本一份、最高法院九十年度台上字第
    四六號民事判決書影本一份、最高法院四十七年台抗字第一九四號、七十三年度
    台上字第三二九四號、最高法院八十六年度台上字第一七九八號、八十五年度台
    上字第一九二七號及八十五年度台上字第二九二三號民事判決裁判要旨影本各一
    份為證。
乙、被告方面：
一、聲明：
（一）駁回原告之訴及假執行之聲請。
（二）如受不利益之判決，願供擔保請准宣告免為假執行。
二、陳述：
（一）權利義務專屬於被繼承人本身者，非屬繼承之標的，民法第一千一百四十八條
      定有明文，本件高金龍業於八十六年八月二十六日死亡，縱使高金龍對原告負
      有非財產上損害賠償義務，該義務係專屬於高金龍本身，不在繼承標的之列，
      原告將其繼承人丁○○、丙○○、戊○○、庚○○、子○○、壬○○等列為被
      告，為無理由。
（二）民法第一百九十七條第一項前段規定，侵權行為損害賠償請求權之時效為二年
      ，本件原告起訴主張被告自七十八年起即誣指原告非祭祀公業高佛成創立人之
      派下子孫，造成原告名譽之侵害，迄今已達十二年之久，故縱被告主張原告之
      請求權縱使成立，亦因時效屆滿而消滅。
（三）被告甲○○、辛○○、己○○、乙○○及已歿之高金龍等人前於七十九年向鈞
      院聲請假處分，其事項有二，一為「相對人不得以祭祀公業高佛成派下員身分
      行使權利」，業經鈞院七十八年度訴字第四三六七號民事判決、台灣高等法院
      七十九年度家上字第一號民事判決、最高法院八十三年度台上字第四一號民事
      判決在案；另一為「相對人不得以祭祀公業高佛成管理人名義對內行使管理人
      權利，對外代表該公業為任何行為」，亦經鈞院八十二年度訴字第二九六○號
      民事判決、台灣高等法院八十七年度重上字第二○號民事判決、最高法院九十
      年度台上字第四六號民事判決在案。前開鈞院七十八年度訴字第四三六七號民
      事判決、台灣高等法院七十九年度家上字第一號民事判決既曾為被告有利之認
      定，足證被告聲請假處分並提起民事訴訟，純係行使憲法第十六條保障人民訴
      訟之權利，被告實無侵害原告名譽之故意。而依鈞院八十二年度訴字第二九六
      ○號民事判決及最高法院九十年度台上字第四六號民事判決，足證原告及高春
      吉前向主管機關提出之規約為無效，且原告自八十四年八月一日後已不具祭祀
      公業高佛成管理人之身分及資格，被告實無侵害原告名譽之故意及妨礙原告行
      使祭祀公業高佛成管理人身分之事實。
（四）按「所謂名譽係指人在社會上享有一般人對其品德、聲望或信譽所加之評價，
      故名譽有無受侵害，應以社會上對其評價是否貶損以為斷。因此，侵害名譽之
      事實，如經報章競載或鄰里暄騰，社會上知之者眾，被害之程度即益見擴大，
      原判決謂名譽之被害不因之而異其趣，尤欠斟酌。」最高法院七十三年度台上
      字第三二九四號著有判決。本件兩造間之糾紛，均由被告依假處分裁定意旨處
      理，並透過法院訴訟程序解決爭執，被告未曾無故對外散佈兩造間訴訟內容及
      結果，自不影響社會上對原告品德、聲望或信譽所加之評價。原告主張被告有
      何侵害名譽之事實，應負舉證責任。
（五）按「凡慰藉金之請求，須其人格權遭遇侵害，而使其精神上受有痛苦為必要。
      如單純以受誣告請求為賠償，一經判處誣告者以罪刑，則是非明白，被誣告者
      無何痛苦可言。上訴人為本件慰藉金之請求，係以其無辜受誣精神名譽損失重
      大為其依據。然上訴人無辜受誣，既經法院判處被上訴人誣告罪刑確定，使是
      非明白，即已還上訴人以清白，上訴人復未舉證證明其精神名譽有何受損之事
      實，尚難認上訴人有何名譽受損或精神上痛苦之情事。上訴人請求被上訴人給
      付慰藉金新台幣五百萬元，即非有理由。」最高法院七十九年度台上字第一一
      ○一號判決有明文。本件兩造間之假處分事件，其本案訴訟實體部分，業經判
      決確定在案，兩造間各有勝負，則是非明白，原告自無痛苦可言，其請求被告
      賠償，即無理由。
三、證據：提出最高法院七十三年度台上字第三二九四號判決書影本一份、七十九年
    度台上字第一一○一號判決要旨影本一份、本院九十年度訴字第一八四八號民事
    判決書影本一份為證。
丙、本院依職權調閱本院九十年度訴字第一八四八號民事卷宗。
    理    由
一、原告起訴主張：原告及高春吉二人前經祭祀公業高佛成派下員推選為該公業之管
    理人，詎被告甲○○、辛○○、己○○、乙○○及丁○○、丙○○、戊○○、庚○○、子○○、壬○○之被繼承人高金龍等人竟虛構事實誣指原告及高春吉非祭
    祀公業高佛成創立人之派下子孫，卻圖謀該公業之財產把持公業，向本院提起確
    認原告派下權不存在之訴及聲請假處分禁止原告以派下員身分行使權利及不得以
    該公業管理人名義對內行使管理人職權，對外代表為任何行為；另以原告偽造祭
    祀公業高佛成規約書，冒充派下員向文山區公所申請報備派下員及管理人身分，
    以便取得祭祀公業之財產，向本院提起確認證書真偽之訴，上開二案先後經最高
    法院八十三年度台上字第四一號及九十年度台上字第四六號民事判決駁回被告上
    訴確定在案。原告身為祭祀公業高佛成派下員，平日備受親族敬重及信任，方獲
    得推舉選任為公業之管理人，被告竟以上開不法事證於訴訟外或訴訟中迭次侵害
    原告之名譽，損及原告之社會地位評價，爰依民法第一百八十四條、第一百九十
    五條規定，請求被告連帶賠償精神上損害一百二十萬元及法定遲延利息等語。被
    告則以：被告就兩造間糾紛，提起確認之訴及聲請假處分，均係透過法院訴訟程
    序解決紛爭，純係行使憲法第十六條保障人民訴訟之權利，實無侵害原告名譽之
    故意及妨礙原告行使祭祀公業高佛成管理人身分之事實，且前開判決各審中兩造
    互有勝負，被告亦未曾無故對外散佈兩造間訴訟內容及結果，自不影響社會上對
    原告品德、聲望或信譽所加之評價，況判決結果，是非明白，原告自無精神上之
    痛苦可言等語，資為抗辯。
二、查原告主張被告甲○○、辛○○、己○○、乙○○及丁○○、丙○○、戊○○、
    庚○○、子○○、壬○○之被繼承人高金龍等人前以原告及高春吉二人非祭祀公
    業高佛成創立人之派下子孫，卻圖謀該公業之財產把持公業等為由，向本院提起
    確認原告派下權不存在之訴及聲請假處分禁止原告以派下員身分行使權利及不得
    以該公業管理人名義對內行使管理人職權，對外代表為任何行為；另以原告偽造
    祭祀公業高佛成規約書，冒充派下員向文山區公所申請報備派下員及管理人身分
    ，以便取得祭祀公業之財產等為由，向本院提起確認證書真偽之訴，上開二案先
    後經最高法院判決駁回被告上訴確定在案之事實，業據其提出本院七十八年度訴
    字第四三六七號、台灣高等法院七十九年度家上字第一號、最高法院八十三年度
    台上字第四一號、本院八十二年度訴字第二九六○號、台灣高等法院八十七年度
    重上字第二○號及最高法院九十年度台上字第四六號民事判決書為證，並為被告
    所不爭執，自堪信為真實。茲兩造所爭者，乃原告主張被告虛構事實連續利用訴
    訟或非訟制度不法侵害原告之名譽，損及原告之社會地位評價，訴請被告賠償精
    神上之損害，是否有理？
三、按當事人主張有利於己之事實者，就其事實有舉證之責任，民事訴訟法第二百七
    十七條前段定有明文。又民事訴訟如係由原告主張權利者，應先由原告負舉證之
    責，若原告先不能舉證，以證實自己主張之事實為真實，則被告就其抗辯事實即
    令不能舉證，或其所舉證尚有疵累，亦應駁回原告之請求（最高法院十七年上字
    第九一七判例可資參照）。復按所謂名譽係指人在社會上享有一般人對其品德、
    聲望或信譽所加之評價。故名譽有無受侵害，應以社會上對其評價是否貶損以為
    斷。本件原告主張其因被告提起上開民事訴訟及聲請假處分致其名譽受損，請求
    非財產上之損害賠償，被告既否認該行為有使原告名譽受損，原告自應就此負舉
    證責任。查原告雖提出上開民事假處分所衍生之相關訴訟判決書作為其名譽損害
    之依據。惟查：
（一）被告前於七十九年向本院聲請假處分，經本院以七十九年度全字第七六四號裁
      定以二百萬元准供擔保後，假處分之事項有二，一為「相對人高春吉、癸○○
      不得以祭祀公業高佛成派下員身分行使權利」；另一為「相對人高春吉、癸○○不得以祭祀公業高佛成管理人名義，對內行使管理人職權，對外代表該公業
      為任何行為。」。被告甲○○、辛○○、己○○、乙○○及丁○○、丙○○、
      戊○○、庚○○、子○○、壬○○之被繼承人高金龍等人並對原告提起本案民
      事訴訟，現分別就前開判決結果分述如下：
    １、該假處分第一項之本案判決業經本院七十八年度訴字第四三六七號、台灣高
        等法院七十九年度家上字第一號及最高法院八十三年度台上字第四一號判決
        確定在案。本院七十八年度訴字第四三六七號判決認定原告非「高佛成」派
        下，竟向台北市木柵區公所申請登記時列為派下員，自屬侵害該公業派下員
        之權利，從而被告訴請確認原告對「高佛成」之派下權不存在，即非法所不
        許（見該判決書第八頁第一行起），且依台灣高等法院七十九年度家上字第
        一號判決則認定：（１）兩造之爭執要點在原審原告（含本件被告）主張祭
        祀公業高佛成之派下僅屬於起議六房長之後代為限，而原審被告（含本件原
        告）則主張祭祀公業高佛成之派下不限於該起議六房長之後代，只要是高佛
        成之後代皆為派下而有派下權存在，而日據時代以來祭祀均不限於起議之六
        房長之後代及原審被告（含本件原告）之祖先有神位供奉於公業祖祠內，原
        審原告（含本件被告）之主張不可採信（見該判決書第八頁反面倒數第二行
        至第九頁第二行及第十一頁正面第七行起至第十五行）；（２）原審原告（
        含本件被告）提起確認該規約為偽造，應認為非因法律關係之存否不明確，
        致原審原告（含本件被告）在私法上地位應無受侵害之危險，應認為無即受
        確認判決之法律上利益（見該判決書第十一頁反面倒數第四行起）
    ２、該假處分之第二項之本案判決業經本院八十二年度訴字第二九六○號、台灣
        高等法院八十七年度重上字第二○號及最高法院九十年度台上字第四六號判
        決確定在案。本院八十二年度訴字第二九六○號判決主文為：「確認被告（
        含本件原告）對祭祀公業高佛成之管理人委任關係不存在。」，並於理由中
        認定：「惟推選被告高春吉、癸○○為祭祀公業高佛成之申報人並不及其全
        體派下員之二分之一，被告高春吉、癸○○應尚不得為祭祀公業高佛成之申
        報人，已如前述，且縱被告高春吉、癸○○得為申報，但祭祀公業高佛成並
        無原始規約，依修正後之「祭祀公業土地清理要點」之規定，應於取得縣市
        政府民政機關核發之祭祀公業派下員證明書後經全體派下員全體同意始得訂
        立規約，被告高春吉、癸○○申報管理人所檢附之規約書，既未經祭祀公業
        全體派下員同意訂立，並不能成為拘束祭祀公業高佛成派下員之規約已如前
        述，則被告抗辯稱渠等係依祭祀公業高佛成規約書第六點規定「本公業管理
        人之選任應......  或全體派下員三分之二以上簽名方式，同意為之......
        」而經祭祀公業派下員全體三分之二以上簽名同意選任云云，縱係屬實，因
        該規約為無效之規約，被告亦不得因而被選任為祭祀公業高佛成之管理人，
        至於台北市木柵區公所函請被告高春吉、癸○○呈報管理人備查乙案，僅係
        基於行政處分所為之認定，並不生確定私權之效果，被告既依上開函釋向地
        政機關辦理祭祀公業高佛成管理人名義之變更，原告（含本件被告）為該公
        業之派下員，復為被告所不爭執，原告對於基於派下權對於祭祀公業高佛成
        之財產之派下表決權、收益分派權、分配剩餘財產權利、參與處分公業財產
        權利等權利，即可能因被告未經合法選任為管理人而受有被侵害之危險，其
        私法上地位之不安狀態，惟得以確認判決除去，原告自有起訴請求確認被告
        對祭祀公業高佛成管理人之委任關係不存在之法律上利益。」（見該判決書
        第十一頁反面第七行起）。且依前開最高法院九十年度台上字第四六號判決
        認定：
        （１）按祭祀公業土地申報時無原始規約，而於派下員全員證明書核發後始
        訂立規約者，應經全體派下員之同意，內政部頒祭祀公業土地清理要點第十
        四條定有明文。祭祀公業高佛成並無原始規約，高春吉、癸○○於七十八年
        七月十七日向台北市木柵區公所造報提出之系爭規約，係經過半數之派下同
        意訂定，已載明於該規約書第八條，依上規定，自不生規約之效力。（見該
        判決書第四頁正面倒數第三行以下）；（２）高春吉等十二人經推選為該祭
        祀公業之管理人，於七十八年八月二日經台北市木柵區公所以北市木民字第
        九五三○號函准予備查，其任期六年，至八十四年八月一日，該委任關係即
        因任期屆滿而消滅，為兩造所不爭，自屬過去之法律關係，上訴人（含本件
        被告）請求確認該委任關係不存在，欠缺權利保護要件，難認有據（見該判
        決書第四頁反面第五行以下），足證高春吉、癸○○前向主管機關提出之規
        約為無效，且包含高春吉、癸○○等在內十二人自八十四年八月一日後已不
        具祭祀公業高佛成管理人之身分及資格。
    ３、由上開判決所認定之結論兩造間互有勝負，及參以判決所採之理由，足證被
        告聲請假處分或提起上開民事訴訟，純係行使憲法第十六條所保障人民之訴
        訟權，法院亦有採信被告主張者，被告實無侵害原告名譽之行為或有妨礙原
        告行使祭祀公業高佛成管理人身分之事實。再者，與本件同類案件即高春吉
        訴請包括本件被告在內等人之損害賠償乙案，亦經本院以九十年度訴字第一
        八四八號判決駁回高春吉之請求在案，此經本院調閱該民事卷宗查明無訛。
        此外，原告復未舉證證明被告有何虛構事實連續利用訴訟或非訟制度不法侵
        害其名譽或致其受有何損害或之間有因關關係之情事，揆諸首揭法條所示，
        原告主張被告侵害其名譽而依侵權行為法則請求被告賠償精神上之損害，即
        屬無據。
四、綜上所述，原告既無法證明其因被告聲請前開假處分及提起民事訴訟而受有名譽
    損害之情事，從而，原告依侵權行為之法律關係請求被告連帶賠償一百二十萬元
    及自起訴狀繕本送達之翌日起算之法定遲延利息，為無理由，應予駁回。原告之
    訴既經駁回，其假執行之聲請亦失所依附，應併予駁回。
五、本件為判決基礎之事證已臻明確，兩造其餘攻擊防禦方法及所提舉證，核於判決
    結果不生影響，無一一審究論述之必要，附此敘明。
六、據上論結，本件原告之訴為無理由，依民事訴訟法第七十八條，判決如主文。
中      華      民      國    九十      年    十二    月    二十一      日
                                            民事第二庭法  官  曾部倫
右為正本係照原本作成。
如對本判決上訴，須於判決送達後廿日內向本院提出上訴狀。
中      華      民      國    九十      年    十二    月    二十一      日
                                                  法院書記官  柯月英


司法院資訊處製作；財團法人民間司法改革基金會備份。
